【裁判字號】    97,上訴,102
【裁判日期】    970409
【裁判案由】    妨害國幣懲治條例
【裁判全文】
臺灣高等法院高雄分院刑事判決         97年度上訴字第102號
上  訴  人
即  被  告  丙○○
                    現另案在臺灣高雄監獄執行中
選任辯護人  乙○○律師
上列上訴人因妨害國幣懲治條例案件，不服臺灣高雄地方法院96
年度訴緝字第166 號中華民國96年11月27日第一審判決（起訴案
號：臺灣高雄地方法院檢察署93年度偵字第6001號），提起上訴
，本院判決如下：
    主  文
原判決撤銷。
丙○○共同意圖供行使之用，而偽造幣券未遂，累犯，處有期徒
刑貳年捌月。如附表所示之物，均沒收之。
    事  實
一、丙○○前於民國89年間，因偽造文書案件，經臺灣高雄地方
    法院以90年度訴字第764 號案件判處有期徒刑7 月確定，於
    91年12月24日因徒刑執行完畢而出監。詎仍不知悔改，於92
    年8 、9 月間，與甲○○（另經本院以96年度上更(一)字第22
    7 號判處有期徒刑）共同基於意圖供行使之用而偽造幣券之
    犯意聯絡，約定2 人各出資新臺幣（下同）25萬元購買偽造
    國幣之器械材料及技術，並僱用知情且有犯意聯絡之黃志豪
    、張志偉負責加工，約定預計偽造偽鈔5 千萬元後，將給付
    給黃志豪（另經臺灣高雄地方法院以93年度訴字第320 號案
    件判刑確定）、張志偉（另案偵辦）各新臺幣真鈔1 百萬元
    ，作為報酬。嗣由丙○○先交付25萬元與甲○○，作為合資
    之款項，再由甲○○持該25萬元向蔡長享購買製造偽鈔之進
    口紙、網版、燙金機、防偽線、油漆、電腦光碟片（已掃瞄
    好之千元、五百元版面及千元之網版）、半成品偽鈔及相關
    製造技術，並與蔡長享約定於同年8 、9 月間某日，在高雄
    市某汽車旅館內交付器材，並教授甲○○、黃志豪、張志偉
    等製造偽鈔之技術。當日交易教授完成後，再由甲○○、黃
    志豪、張志偉等將購得之上開器具放置在高雄市○○路與和
    平路某處大廈25樓以張志偉名義租賃而來之住處充作偽鈔印
    製工廠，再陸續由甲○○、黃志豪、張志偉與丙○○至不詳
    地點購買網版、油墨、紙張等原料，於上開印製工廠內先由
    甲○○負責從電腦軟體中以每次印製正、反面之方式做成半
    成品，再由丙○○、黃志豪及張志偉將網版固定好，網版內
    放置油墨，把半成品偽鈔放於網版下，用刷版刷一次，後加
    以裁剪，並加工千元紙鈔左邊菊花圖樣、千元背面防偽線後
    方黑線、正面右下角1000字樣，最後再以橡皮浮水印沾上水
    性白色油漆印造成浮水印效果，及以填充螢光劑之針筆畫上
    螢光絲，然後黏貼防偽金屬線製成成品，迄約92年9 、10月
    間，已印製約2 百餘萬元，但因該項成品不夠精致而與真幣
    並不類同，因而將其燒燬作廢而未遂。嗣丙○○因與甲○○
    意見不合，即停止合作，自認損失，相關偽造器械，全歸許
    政霖所有。嗣後甲○○在高雄市三民區○○○路794 巷13號
    4 樓夏康元（另經本院以96年度上更(一)字第227 號案件判處
    有期徒刑）住處另起爐灶（丙○○並未參與此部分犯行），
    正偽造加工時，為警查獲，並扣得甲○○等人所製作之新版
    千元偽鈔成品45張、新版千元偽鈔半成品677 張，及甲○○
    等人所有供印製偽鈔所用之裁紙機、紙張固定器、防偽線加
    工機各1 台、網版印刷油墨6 瓶、網版用移印用油墨3 瓶、
    小罐顏料1 瓶、樹脂1 瓶、長尺1 支、美工刀1 支、刷板2
    支、大片加工版模1 片、中片加工版模3 片、小片加工版模
    12 片 、防偽線1 捆及黃志豪所有之門號0000000000號行動
    電話機1 支等物，復循線於同日上午6 時50分許至高雄市○
    ○區○○路62之12號2 樓龔志卿（另經檢察官為不起訴處分
    ）之住處，經龔志卿同意搜索而扣得電腦內儲存之偽鈔版面
    軟體；另循線於同日上午6 時45分許至高雄市○○○路263
    號4樓 之2 甲○○之住處逕行搜索，查獲甲○○在該住處頂
    樓將千元偽鈔成品燒燬之灰燼1 袋，並扣得甲○○所有供犯
    罪所用之印製偽鈔紙張1 包及門號0000000000號行動電話機
    1 支等物。並因而循線查獲上情。
二、案經檢察官指揮行政院海岸巡防署高雄市機動查緝隊、高雄
    縣政府警察局鳳山分局移送及報告臺灣高雄地方法院檢察署
    檢察官偵查起訴。
    理  由
壹、程序部分：
    按被告以外之人於審判外之陳述，雖不符刑事訴訟法第159
    條之1 至第159 條之4 之規定，而經當事人於審判程序同意
    作為證據，法院審酌該言詞陳述或書面陳述作成時之情況，
    認為適當者，亦得為證據。當事人、代理人或辯護人於法院
    調查時知有第159 條第1 項不得為證據之情形，而未於言詞
    辯論終結前聲明異議者，視為有前項之同意，同法第159 條
    之5 第1 、2 項定有明文。立法意旨在於傳聞證據未經當事
    人之反對詰問予以核實，原則上先予排除，惟若當事人已放
    棄反對詰問權，於審判程序中表明同意該等傳聞證據可作為
    證據，基於尊重當事人對傳聞證據之處分權，及證據資料愈
    豐富，愈有助於真實發見之理念，且強化言詞辯論主義，使
    訴訟程序得以順暢進行，上開傳聞證據亦均具有證據能力。
    查本案據以認定被告犯罪事實存否之被告以外之人之言詞或
    書面陳述，被告、辯護人及檢察官於原審及本院審理時，均
    同意作為證據，且於本院言詞辯論終結前，均未聲明異議，
    而本院審酌該言詞陳述及書面陳述作成之情況，未見有何不
    適當之情形，故依前開規定，均得為證據。
貳、實體部分：
一、上開犯罪事實，業據被告丙○○於偵查中、原審及本院審理
    時坦承不諱，且與證人即共犯甲○○、黃志豪於原審審理時
    證述之情節相符，並有監聽譯文、通聯資科查詢表等附卷可
    參，而被告與甲○○拆夥後，甲○○等人在夏康元上開住處
    製造偽幣為警查獲，其中扣案之新版千元偽鈔成品10張及新
    版半成品2 大張經送往中央印製廠鑑定結果，認該批偽鈔均
    以彩色噴墨方式仿印，無凹版印紋凸起效果，紙質與真鈔不
    同，以螢光筆繪製仿紙張螢光纖維絲，水印以灰色墨在紙張
    背面仿製，安全線以灰色墨在紙張正面仿造，另以燙印箔膜
    （含面額數字）仿鈔券正面五段裸露部分，左下角面額數字
    以噴墨方式仿折光變色油墨；該等偽鈔半成品均以彩色噴墨
    方式仿印，無凹版印紋凸起效果，紙質與真鈔不同，無水印
    及安全線，左下角面額數字以噴墨方式仿折光變色油墨，有
    中央印製廠92年12月31日中印發字第0920006140號函一紙在
    卷可憑（見警卷第55、56頁），足證被告與甲○○向蔡長享
    所購買之設備及技術，確足以製成與真幣相類之偽幣。此外
    ，復有如附表１所示之物扣案可佐。足徵被告前開偽造幣券
    之自白，核與事實相符，堪予認定。至被告上訴意旨辯稱：
    並未出資，無共同犯意云云，則與其於本院審理時之自白不
    符，且與甲○○於原審審理時所證不符，亦與上開事證不符
    ，故其此部分所辯，尚不能採信，併此敘明。
二、按已著手於犯罪行為之實行，然僅印有幣券面模樣，尚未完
    成偽造幣券之行為，則仍屬未遂（最高法院44年度台上字第
    147 號判例意旨參照）；又按妨害國幣懲治條例第3 條第1
    項所規定之「偽造幣券」，係指摹擬真正幣券以為製造，僅
    須與真幣類同，足使一般人誤信為真正之幣券，罪即成立，
    原不必與真幣完全相同，其方法為何，則無限制，只須著手
    於偽造幣券，而有與真幣類同之物品完成即可，至其方法當
    然可隨人類科技之進步而有不同，當今彩色影印已漸普及，
    如以多功能之彩色事務機影印偽造幣券，產生與真幣類同，
    足使一般人誤信為真正之幣，即該當於「偽造幣券」之犯罪
    要件（最高法院94年度台上字第4374號判決意旨參照）。故
    被告雖著手於上開偽造幣券之行為，惟若所製成之偽造幣券
    與真幣並不類同，即應認為尚未完成偽造幣券之行為，而仍
    屬未遂。經查，被告辯稱：伊與甲○○等人所偽造之幣券雖
    有200 餘萬元，但伊去看的時候，很明顯可以看出是假鈔，
    伊就與甲○○在上開租住處頂樓將全部偽鈔燒掉了等語。而
    甲○○於警詢時稱：伊與被告、黃志豪一起研究如何製作，
    到（92年）10月底，因成品不佳而停止製作，把成品銷毀等
    語（見92年12月29日警詢筆錄，警卷第11-14 頁）；又於原
    審審理時亦證稱：我們作好的成品，伊雖然將其中24萬元以
    1 比8 比例要拿給林博彥，請他看有無人要買，但因為太粗
    糙而賣不出去等語（見原審94年5 月12日審判筆錄，原審93
    訴1171號卷第158-162 頁），故甲○○此部分所證與被告上
    開所辯相符，故被告此部分所辯，尚非不能採信。又本案查
    獲時在夏康元上開住處所扣得之偽造幣券部分，因並非被告
    所參與製造完成之幣券，故亦不能僅以此查扣之偽造幣券而
    認定被告所參與製成之偽造幣券即與真幣類同。應認被告此
    部分所辯，應可採信，故被告所參與製成之偽造幣券與真幣
    並不類同，而仍屬未遂。另被告係因製造技術不佳致製造之
    成品與真幣不相類同而未遂，尚非因己意中止製造犯行而未
    遂，而非刑法第27條第1 項規定之中止未遂，故被告上訴意
    旨認：所為應係中止未遂云云，亦不能採，併此敘明。
三、按行為後法律有變更者，適用行為時之法律。但行為後之法
    律有利於行為人者，適用最有利於行為人之法律，刑法第2
    條第1 項定有明文。又刑法第2 條係規範行為後法律變更所
    生新舊法律比較適用之準據法，是刑法第2 條本身雖經修正
    ，但該條文既屬適用法律之準據法，本身尚無比較新舊法之
    問題，應逕適用裁判時之刑法第2 條規定以決定適用之刑罰
    法律。再比較時應就罪刑有關之共犯、未遂犯、想像競合犯
    、牽連犯、連續犯、結合犯，以及累犯加重、自首減輕暨其
    他法定加減（如身分加減）與加減例等一切規定，綜其全部
    罪刑之結果而為比較（最高法院95年第8 次刑事庭會議決議
    參照）。查本案被告行為後，刑法業於94年2 月2 日修正公
    布，自95年7 月1 日起施行，茲就比較情形分述如下：
  (一)共同正犯：刑法第28條共犯修正施行前規定「2 人以上共同
    實施犯罪之行為者，皆為正犯」，修正施行後規定「2 人以
    上共同實行犯罪之行為者，皆為正犯」，修法後將完全未參
    與犯罪行為之實行之陰謀共同正犯及預備共同正犯刪除，故
    修正後之刑法已限縮共同正犯成立之範圍，而以適用修正後
    之刑法第28條規定，較有利於被告。
  (二)罰金刑部分：被告行為後，刑法第33條第5 款業已修正施行
    ；修正後刑法第33條第5 款規定「罰金：新臺幣1,000 元以
    上，以百元計算之。」，與修正前刑法第33條第5 款規定「
    罰金：1 元以上。」不同。比較新舊法結果，本案關於法定
    刑罰金部分以適用修正前之規定較有利於被告。
  (三)被告行為後，刑法第47條累犯原規定：「受有期徒刑之執行
    完畢或受無期徒刑或有期徒刑一部之執行而赦免後，五年以
    內再犯有期徒刑以上之罪者，為累犯，加重本刑至二分之一
    。」，修正後之刑法第47條規定為：「受徒刑之執行完畢，
    或一部之執行而赦免後，五年以內故意再犯有期徒刑以上之
    罪者，為累犯，加重本刑至二分之一。第九十八條第二項關
    於因強制工作而免其刑之執行者，於受強制工作處分之執行
    完畢或一部之執行而免除後，五年以內故意再犯有期徒刑以
    上之罪者，以累犯論。」。故修正後之刑法亦已限縮累犯之
    成立範圍，而以適用修正後之刑法第47條規定，較有利於被
    告。
  (四)刑法第25條、第26條規定，雖亦有修正，惟有關「未遂犯之
    處罰得按既遂犯之刑減輕」之規定，係由原第26條前段移列
    至第25條第2 項後段，內容並無不同，自無新舊法比較之問
    題，而應逕依修正後之刑法第25條規定論以未遂犯，並按既
    遂之刑減輕之。
  (五)綜上全部比較結果，本件情形，顯以整體適用修正前之規定
    較有利於被告，揆諸上揭說明，應一體適用被告行為時即修
    正前之規定，予以論處。
四、按妨害國幣懲治條例第1 條第1項 規定，本條例所稱之國幣
    ，係指中華民國境內，由中央政府或其授權機關所發行之紙
    幣或硬幣。又中華民國貨幣，由本行發行之；本行發行之貨
    幣為國幣，對於中華民國境內之一切支付，具有法償效力，
    中央銀行法第13條第1 項、第2 項分別定有明文。核被告所
    為，係犯妨害國幣懲治條例第3 條第3 項、第1 項之意圖供
    行使之用，而偽造幣券未遂罪。且被告雖已著手於本案犯罪
    行為之實行，惟尚未完成偽造幣券之行為，應屬未遂，已如
    上述，應依修正後刑法第25條第2 項規定，減輕其刑。被告
    與甲○○、黃志豪、張志偉等人，就上開之犯行，有犯意聯
    絡及行為分擔，應依修正前刑法第28條規定，論以共同正犯
    。又如數行為於同時同地或在密切接近之時地實施，侵害同
    一之法益，各行為之獨立性極為薄弱，依一般社會健全觀念
    ，在時間差距上，難以強行分開，在刑法評價上，以視數個
    舉動之接續施行，合為包括之一行為予以評價，較為合理，
    則屬接續犯，而為包括之一罪（最高法院86年度台上字第32
    95號判決意旨參見）。被告與甲○○等人停止合作前之偽造
    千元紙鈔之行為，係在同一地點，密切接近之時間陸續完成
    ，在時間差距上難以強行分開，應視數個舉動之接續施行，
    合為包括之一行為予以評價，較為合理，應屬接續犯，而為
    包括之一罪，而非連續犯，檢察官起訴認係連續犯，容有違
    誤，併此敘明。又被告前因偽造文書案件，經臺灣高雄地方
    法院以90年度訴字第764 號案件判處有期徒刑7 月確定，於
    91年12月24日因徒刑執行完畢而出監，有臺灣高等法院被告
    前案紀錄表各1 份在卷可考，其於受有期徒刑之執行完畢後
    ，5 年內再犯本件有期徒刑以上之罪，為累犯，應依修正前
    刑法第47條規定論以累犯，並加重其刑。被告同時有刑之加
    重及減輕事由，應依刑法第71條第1 項規定，先加後減。
五、原審認被告上開犯罪事證明確，而予依法論科，固非無見；
    惟查，被告所為應論以未遂犯，原審認構成上開罪名之既遂
    犯，尚有違誤。被告上訴認其所為應構成上開犯罪之中止未
    遂犯，且為幫助犯云云，而指摘原審判決不當，依上開說明
    ，雖無理由，然原審判決既有上開違誤，自仍應由本院予以
    撤銷改判。爰審酌被告正值青壯，竟不思正當途徑獲取金錢
    ，而以偽造幣券之方式欲獲求財富，其所為擾亂金融秩序，
    惟因製造品質不佳與真幣不相類而未遂，其危害尚輕，且念
    其犯後坦承犯行，已知悔悟，態度良好等，及其他一切情狀
    ，量處如主文第2 項所示之刑，以資懲儆。
六、又92年12月21日4 時20分許，經警在夏康元住處所查扣之物
    品中，其中進口紙1 批、加工版模（大）1 片、（中）3 片
    、（小）12片、防偽線加工機具1 具、防偽線1 綑、網版印
    刷油墨6 瓶、網版甲移印用油墨3 瓶等物（即附表１所示）
    ，及未扣案之偽鈔軟體光碟片（即附表２所示），係停止合
    作前，被告與甲○○向蔡長享所購買，作為偽造千元紙鈔使
    用之物，停止合作後，仍歸共犯甲○○所有，爰依刑法38條
    1 項第2 款規定，宣告沒收之。至於當日所另查扣之裁紙機
    1 臺、紙張固定器1 臺、長尺1 支、美工刀1 支、刷版2 支
    、小罐顏料1 瓶、樹脂1 瓶、手機、電腦內儲存之偽鈔版面
    軟體、龔志卿所有之電腦（含主機、顯示器）一組、甲○○
    之電腦主機、螢幕、印表機各一台、大樓監視錄影帶一捲，
    及1000元偽鈔成品45張、偽鈔半成品677 張，依現有證據，
    尚難遽認係被告停止合作前所購買供犯本案之罪使用及偽造
    ；又被告與甲○○停止合作前所製成之偽鈔成品均已銷燬（
    見警卷4 頁被告筆錄、93訴1171號卷138 頁黃志豪筆錄及16
    0 頁甲○○筆錄），故均不諭知沒收。再則，被告堅決否認
    ，停止與甲○○合作後，其有取走電腦、印表機、掃描器、
    紙張及電腦網版，且又無上開物品扣案，依現有證據，尚難
    遽認被告所辯不足採信，併此敘明。
據上論結，應依刑事訴訟法第369 條第1 項前段、第364 條、第
299 條第1 項前段，妨害國幣懲治條例第3 條第3 項、第1 項，
刑法第第2 條第1 項、第11條前段、第25條、第38條第1 項第2
款、修正前第28條、第47條第1 項，罰金罰鍰提高標準條例第1
條前段，判決如主文。
本案經檢察官李門騫到庭執行職務。
中    華    民    國    97    年    4     月    9     日
                  刑事第七庭  審判長法  官  莊飛宗
                                    法  官  孫啟強
                                    法  官  邱明弘
右正本證明與原本無異。
如不服本判決應於收受本判決後10日內向本院提出上訴書狀，其
未述上訴理由者，並得於提起上訴後10日內向本院補提理由書
狀（均須按他造當事人之人數附繕本)「 切勿逕送上級法院」。
中    華    民    國    97    年    4     月    9     日
                                    書記官 曾允志
┌──────────────────────────┐
│附表                                                │
├──────────────────────────┤
│１、進口紙1 批、加工版模（大）1 片、（中）3 片、    │
│    （小）12片、防偽線加工機具1 具、防偽線1 綑、    │
│    網版印刷油墨6 瓶、網版甲移印用油墨3 瓶（已扣案）│
│２、偽鈔軟體光碟片（未扣案）                        │
└──────────────────────────┘
附錄：本判決論罪科刑法條：
妨害國幣懲治條例第3條：
意圖供行使之用，而偽造、變造幣券者，處無期徒刑或五年以上
有期徒刑，得併科五千元以下罰金。
犯前項之罪，因而擾亂金融，情節重大者，處死刑。
第一項之未遂犯罰之。


司法院資訊處製作；財團法人民間司法改革基金會備份。
